【裁判字號】    97,訴,119
【裁判日期】    971028
【裁判案由】    偽造文書
【裁判全文】
臺灣屏東地方法院刑事判決               97年度訴字第119號
公  訴  人  臺灣屏東地方法院檢察署檢察官
被      告  甲○○
指定辯護人  本院公設辯護人丁○○
上列被告因偽造文書等案件，經檢察官提起公訴（96年度偵緝字
第476 號）及追加起訴（96年度偵緝字第475 號），本院判決如
下：
    主  文
甲○○無罪。
    理  由
一、公訴意旨略以：
  (一)被告甲○○與丙○○原為夫妻，被告甲○○意圖為自己不法
    之所有，基於詐欺、偽造文書之概括犯意，為下列行為：
  1.於民國93年4 月27日，偽造丙○○簽名之申請書、密碼單領
    用證明、增補約定書等文件，冒用丙○○名義持以向台新國
    際商業銀行股份有限公司（下稱台新銀行）行使申請現金卡
    ，致台新銀行陷於錯誤發放現金卡，被告甲○○即於附表一
    所示時間，持上開台新銀行現金卡，前往附表一所示提款機
    ，將台新銀行現金卡插入該提款機內後，再以鍵入借款密碼
    之不正方法，自上開自動付款設備取得附表一所示款項，並
    足以生損害於丙○○及台新銀行對客戶管理之正確性，因認
    被告甲○○涉犯刑法第339 條第1 項詐欺罪、第339 條之2
    第1 項利用自動付款設備詐欺罪、第216 條、第210 條行使
    偽造私文書罪等罪嫌而提起公訴。
  2.復於93年11月4 日，被告甲○○復偽造丙○○簽名之申請書
    ，冒用丙○○名義持以向台新銀行行使申請易貸金、代償卡
    ，致台新銀行陷於錯誤，即發放如附表二所示金額至被告甲
    ○○所指定帳戶，並足以生損害於丙○○及台新銀行對客戶
    管理之正確性。嗣台新銀行向丙○○催繳帳款後始知上情。
  (二)被告甲○○與丙○○原為夫妻，甲○○於94年10月11日，在
    屏東市○○路30之16號，基於意圖供行使之用而偽造有價證
    券之概括犯意，未經丙○○同意，冒用其名義，偽造以丙○
    ○為發票人如附表三所示之本票4 紙，在上開以丙○○為發
    票人之本票發票人欄署名處下，分別偽造丙○○之署名共4
    枚，使丙○○成為發票人，足生損害於丙○○，並持以行使
    ，交付上述4 紙本票予不詳姓名年籍之人供償還債務之用，
    因認被告甲○○涉犯刑法第201 條第1 項偽造有價證卷罪嫌
    而追加起訴。
二、按犯罪事實應依證據認定，無證據不得認定其犯罪事實；不
    能證明被告犯罪者，應諭知無罪之判決，刑事訴訟法第154
    條第2 項、第301 條第1 項分別定有明文。認定犯罪事實所
    憑之證據，雖不以直接證據為限，間接證據亦包括在內，然
    而無論直接證據或間接證據，其為訴訟上之證明，須於通常
    一般之人均不致有所懷疑，而得確信其為真實之程度者，始
    得據為有罪之認定，倘其證明尚未達到此一程度，而有合理
    之懷疑存在而無從使事實審法院得有罪之確信時，即應由法
    院為諭知被告無罪之判決，最高法院著有76年臺上字第4986
    號判例可資參照；又刑法第201 條第1 項之偽造有價證券罪
    ，所稱「偽造」乃指無權制作有價證券之人，假冒他人名義
    ，或逾越有制作權人之授權範圍，而制作外觀上具有價證券
    形式之虛偽證券之行為而言。至於已否得有適法之授權，或
    有無逾越、逸脫授權範圍，而制作該有價證券，則不以明示
    之授權為判定其有無適法權源之唯一準據；因偽造有價證券
    罪，係侵害社會法益之罪，為使具有社會公共信用性格之票
    據類有價證券持有人，得獲應有之保障，以維交易安全及社
    會公共信用，是以票據上名義人對於知悉無權制作有價證券
    之人，實施制作有價證券犯行，仍不為阻止而放任其此項實
    施制作有價證券之默認行為者，亦應包括的視之為默示之授
    權行為（最高法院82年度台上字第6384號判決參照）。
三、本件公訴意旨認定被告甲○○涉犯前揭事實欄一(一)、(二)兩部
    分犯罪事實，除均以被告甲○○於偵查中自白為供與丙○○
    共同經營之嘉昇鋁門窗行營運調度及家庭開支使用，未經丙
    ○○同意而以其名義申請信用卡並簽發本票之事實外，就事
    實欄一(一)部分，並以台新銀行現金卡申請書、密碼單領用證
    明、增補約定書、代償卡申請書、易貸金申請書、94年7 月
    28 日 被告還款紀錄照片1 幀；就事實欄一(二)部分，另以證
    人丙○○之指述，及本票4 紙為證。訊據被告甲○○於本院
    審理時，對事實欄一(一)所示犯行雖仍不爭執，然就事實欄一
    (二)所示犯行，則辯稱：雖然告訴人丙○○不清楚伊要開給誰
    ，但知道伊會用這些錢作為家用；告訴人知道伊有用這樣的
    方式週轉，伊也曾經告知告訴人，告訴人亦曾因這樣的事情
    跟地下錢莊借錢等語（詳本院97年度訴字第145 號案卷第55
    頁反面）。
四、經查，被告甲○○與證人丙○○原係夫妻，結縭多年，94年
    11月15日離婚前，2 人以經營嘉昇鋁門窗行為業，由丙○○
    外出施作安裝鋁門窗，被告甲○○負責公司財物管理等情，
    業據被告甲○○自陳及證人丙○○於本院審理時證述在卷；
    又前開期間丙○○並辦有包括中國信託、安信銀行、誠泰銀
    行、遠東國際商銀、美國運通、日盛銀行、國泰世華、美國
    花旗、花旗大來卡、台北富邦、第一銀行等多家銀行發行之
    信用卡供被告甲○○調度使用等情，亦經證人丙○○於警詢
    中陳述綦詳（警卷第1 頁反面、第2 頁反面）。公訴意旨雖
    依被告甲○○及證人丙○○於警詢及偵查中所言，以被告甲
    ○○前揭以丙○○名義申請台新銀行現金卡、易貸金、代償
    卡並持以使用，及簽發並行使如附表三所示本票，係未經證
    人丙○○同意所為，惟查：
  (一)前開以丙○○名義申辦之台新銀行現金卡、代償卡及易貸金
    ，其申辦程序除代償卡及易貸金係以通信申請，而由承辦人
    員以電話向申請人照會外，現金卡之申辦並須經由承辦人員
    與申請人當面對保等節，業據證人即台新銀行代理人柳信賢
    、證人即該行承辦人員劉美妏、周雅雯、宋勇衛、吳慧玲於
    偵查中證述在卷（95年度他字第948 號卷第31頁），其中現
    金卡之核卡程序中，其承辦人員並確曾親赴嘉昇鋁門窗行與
    證人丙○○進行對保，亦據證人即當時承辦該業務之人劉美
    妏於偵查中證稱：親訪報告書是我寫，徵審紀錄表我不知道
    ；作親訪時有看到他（丙○○）人在公司等語（95年度他字
    第948 號卷第66頁），並有劉美妏於93年4 月27日製作，內
    容包括註明於親訪時曾見到申請人本人等意旨之親訪報告書
    1 紙（95年度他字第948 號卷第32頁）附卷可參；另就代償
    卡、易貸金部分，雖未經當面對保之程序，就其承辦人員宋
    勇衛、周雅雯、吳慧玲於偵查中證稱曾以電話照會，並與申
    請人核對以確認身分等情，亦據證人丙○○於本院審理時以
    不曾接獲任何電話照會，渠等承辦人員所稱照會時撥打之行
    動電話門號非伊所有，伊在94年11月15日與被告甲○○離婚
    後，經台新銀行催討前，均不知其事云云所駁斥，然依卷附
    徵審紀錄表所示，前開以丙○○名義申辦之金融卡經核卡後
    ，該行承辦人員因業務需要，先後多次與持卡人接洽聯絡之
    過程中，至少於93年8 月30日及94年7 月27日，先後兩次因
    辦理「轉換晶片卡照會」及「定期照會」等事項時，曾經撥
    打0000000000號，即依卷附中華電信（行動）資料查詢單（
    95年度他字第403 號卷第65頁）所示，其使用人確為丙○○
    本人之行動電話門號與持卡人聯絡，除前者聯絡結果經作成
    「資料正確」之紀錄外，後者猶具體載明通話情形為：「丙
    ○○稱現在在鷹架上工作，最近比較忙，有幫人家修鋁門或
    者是包工程做，請求留兄弟姐妹當聯絡人，言打電話問太太
    ，因為現在在忙」等（95年度他字第948 號卷第56頁），客
    觀上確堪認為已順利與電話持用者本人完成對話。就此，證
    人丙○○於本院審理時，雖不否認該手機門號於該期間確為
    伊所持有使用，而改以在午休時間均將手機交被告甲○○保
    管云云為由，否認曾接獲上開照會電話。然依常理，苟上開
    金融卡之申辦、使用，果為被告甲○○背於丙○○所為，其
    避免丙○○因偶然接獲該銀行所發書面或電話通知而得悉情
    事，尚唯恐不及，應不至於在卷附現金卡、易貸金、代償卡
    之申請書上，將帳單住址均如實填載為「嘉昇鋁門窗行」，
    即渠夫妻當時位在屏東市○○路30-16 號之住址（95年度他
    字第948 號卷第43頁、第47頁、第48頁、第53頁）在先，復
    令承辦人員得悉而有機會撥打證人丙○○本人使用之手機門
    號在後，是本件被告甲○○自白申辦上開金融卡並未經其（
    前）夫丙○○授權，是否屬實、動機為何，顯有可議。
  (二)次就證人丙○○於本院審理時，雖證稱其未曾同意被告以其
    名義簽發如附表三所示本票云云。惟查，被告甲○○與告訴
    人原為夫妻，共同經營「嘉昇鋁門窗行」，分別負責施工、
    管理財務調度及持家，被告甲○○就家用支出並得自營業所
    得運用等情，已如前述。證人丙○○雖另證稱：「嘉昇鋁門
    窗行」每月約有6 、7 萬之淨賺收入，不需要向他人調度現
    金，進貨要給別人的錢都可以自己的現金因應，就其了解應
    不需要向他人週轉云云（本院卷第57頁、第61頁），然此不
    僅與其同日證稱於93、94年間，曾經被告表示錢不夠用云云
    （本院卷第58頁反面），不無矛盾；茲依證人即前揭時間與
    被告甲○○及丙○○經營之嘉昇鋁門窗行有業務往來之人乙
    ○○於本院審理時證稱：當時嘉昇鋁門窗行的生意不太好，
    丙○○白天都在睡覺，晚上青商會的活動很多；伊去該店時
    ，丙○○大都在睡覺，沒有看到人（本院卷第70頁正、反面
    ）；我們有介紹工作給丙○○，但是對方都表示丙○○沒有
    去完成（本院卷第72頁）等語，及證人即與該鋁門窗行亦有
    業務往來之人戊○○證稱：「調度金錢的時間是在93年上半
    年到94年下半年間，剛開始是久久一次，後來是一個月1 次
    」（本院卷第68頁），是證人丙○○所稱收入穩定，甚至營
    運調度均可以自有財務支應有餘云云，確有可議；另證人即
    當時亦與該鋁門窗行有業務接觸之人鄧逸明，於另案丙○○
    以被告甲○○等人涉犯竊盜罪嫌，向臺灣屏東地方法院檢察
    署提出告訴案件（嗣經不起訴處分），猶在該案偵查中證稱
    ：（嘉昇鋁門窗行的票）全部都是以老板丙○○的名義開的
    ，都是老板娘甲○○開的，曾經看過老板娘在開支票時，他
    們夫妻在場，丙○○也沒有意見等語（卷附96年度他字第
    1943 號 影卷第46頁筆錄），足徵證人丙○○前開所述與事
    實確有不符，其當時與被告甲○○共同經營嘉昇鋁門窗行，
    多有以票據與他人往來、調度，猶有默視授權被告甲○○以
    其名義簽發票據之客觀事實，堪予認定，是除有其他積極事
    證外，依前開說明，自不得僅因證人丙○○嗣後否認曾授權
    簽發附表三所示票據，即認被告甲○○有公訴意旨指訴之偽
    造有價證券犯行。
五、綜上所述，本件除有其他積極事證可為不同認定者外，依現
    有卷證，尚不足認定被告甲○○確有公訴意旨指述之詐欺、
    偽造文書及偽造有價證券犯行，揆諸前開說明，自應認為不
    能證明被告犯罪，應為被告甲○○無罪之諭知。
六、據上論斷，應依刑事訴訟法第301 條第1 項，判決如主文。
中    華    民    國    97    年    10    月    28    日
                  刑事第二庭  審判長法  官  黃國永
                                    法  官  翁世容
                                    法  官  陳松檀
以上正本證明與原本無異。
如不服本判決應於收受本判決送達後10日內向本院提出上訴書狀
，其未敘述上訴理由者，並得於提起上訴後10日內向本院補提理
由書狀（均須按他造當事人之人數附繕本）「切勿逕送上級法院
」。
中    華    民    國    97    年    10    月    28    日
                                    書記官  黃佳惠
【附表一】（現金卡）
┌──┬──────┬────────┬────┬──┐
│編號│時間        │地點            │金額（新│備註│
│    │            │                │台幣）  │    │
├──┼──────┼────────┼────┼──┤
│ 一 │93年4 月30日│台新銀行屏東分行│20,000元│    │
├──┼──────┼────────┼────┼──┤
│ 二 │93年5 月3 日│台新銀行屏東分行│20,000元│    │
├──┼──────┼────────┼────┼──┤
│ 三 │93年5 月3 日│台新銀行屏東分行│10,000元│    │
├──┼──────┼────────┼────┼──┤
│ 四 │93年7 月20日│高新銀行        │2,000元 │    │
├──┼──────┼────────┼────┼──┤
│ 五 │93年9 月3 日│第一銀行        │2,000元 │    │
├──┼──────┼────────┼────┼──┤
│ 六 │93年10月1 日│台新銀行屏東分行│1,000元 │    │
├──┼──────┼────────┼────┼──┤
│ 七 │94年2 月1 日│台新銀行屏東分行│4,000元 │    │
├──┼──────┼────────┼────┼──┤
│ 八 │94年6 月30日│中華郵政        │3,000元 │    │
├──┼──────┼────────┼────┼──┤
│ 九 │94年8 月16日│第一銀行        │1,000元 │    │
├──┼──────┴────────┴────┼──┤
│總計│借款63,000元 （已還款29,600元）         │    │
└──┴────────────────────┴──┘
【附表二】
┌──┬───────┬───┬───────┬───┐
│編號│時間          │名稱  │金額（新台幣）│備註  │
├──┼───────┼───┼───────┼───┤
│ 一 │93年11月16日  │易貨金│140,350元     │撥款  │
├──┼───────┼───┼───────┼───┤
│ 二 │93年11月16日  │易貨金│4,650元       │代墊信│
│    │              │      │              │用保險│
│    │              │      │              │費    │
├──┼───────┼───┼───────┼───┤
│ 三 │93年11月10日  │代償卡│28萬元        │撥款  │
├──┼───────┴───┴───────┼───┤
│總計│易貸金共撥款14萬5 千元（已還款4 萬3 千│      │
│    │5 百元）、代償卡共撥款28萬元（已還款5 │      │
│    │萬9 千元）                            │      │
└──┴───────────────────┴───┘
【附表三】
┌──┬──────┬───────┬────┬───────┐
│編號│ 發票日     │面額（新臺幣）│ 票  號 │發票人（被告所│
│    │            │              │        │偽造之署名）  │
├──┼──────┼───────┼────┼───────┤
│ 一 │94年10月11日│   5萬元      │ 672686 │丙○○        │
│    │            │              │        │              │
├──┼──────┼───────┼────┼───────┤
│ 二 │94年10月11日│   5萬元      │ 672687 │丙○○        │
├──┼──────┼───────┼────┼───────┤
│ 三 │94年10月11日│   5萬元      │ 672688 │丙○○        │
├──┼──────┼───────┼────┼───────┤
│ 四 │94年10月18日│  80萬元      │ 544384 │丙○○        │
└──┴──────┴───────┴────┴───────┘


司法院資訊處製作；財團法人民間司法改革基金會備份。
